臺灣高等法院高雄分院民事判決
111年度上易字第283號
上  訴  人  高雄銀行股份有限公司

法定代理人  陳勇勝  
訴訟代理人  黃挺維  
被  上訴人  蘇立軒  

上列當事人間請求清償借款事件，上訴人對於中華民國111年7月
14日臺灣高雄地方法院111年度訴字第568號第一審判決提起上訴
，本院於111年11月23日言詞辯論終結，判決如下：
    主      文
原判決關於駁回上訴人後開第二項之訴部分及訴訟費用負擔（除
確定部分外）之裁判均廢棄。
前開廢棄部分，被上訴人應再給付上訴人違約金新臺幣壹佰零捌
元及附表所示之違約金。
第一（除確定部分外）、二審訴訟費用由被上訴人負擔。
    事實及理由
一、上訴人起訴主張：被上訴人於民國110年8月25日向伊借款兩
    筆，合計新臺幣（下同）100萬元，均約定借款期間5年，分
    60期，依年金法按月攤還本息，如未遵期還款，應給付違約
    金（下稱系爭借款契約）。詎被上訴人自111年2月25日起即
    未依約繳款，現仍積欠借款本金919,345元，及自111年1月2
    5日起至清償日止，按年息1.42%計算之利息，暨自111年2月
    26日起至清償日止，逾期在6個月以內者，依上開利率10%；
    逾期超過6個月以上者，依上開利率20%計算之違約金。爰依
    系爭借款契約之法律關係提起本件訴訟。並聲明：被上訴人
    應給付上訴人919,345元，及自111年1月25日起至清償日止
    ，按年息1.42%計算之利息，暨自111年2月26日起至清償日
    止，逾期在6個月以内者，依上開利率10%，逾期超過6個月
    者，依上開利率20%計算之違約金。
二、被上訴人則以：伊確有積欠上訴人借款未還，但希望能分期
    清償，並求予酌減違約金等語置辯。
三、原審判決命被上訴人給付上訴人919,345元，及自111年1月2
    5日起至清償日止，按年息1.42%計算之利息，暨1元違約金
    ，並駁回上訴人其餘請求。上訴人就其敗訴部分（即違約金
    部分）聲明不服，提起上訴，於本院聲明：㈠原判決不利於
    上訴人部分廢棄。㈡上開廢棄部分，被上訴人應再給付上訴
    人108元及附表所示違約金。被上訴人則聲明：上訴駁回（
    被上訴人經原審判決敗訴部分，未據上訴而告確定）。
四、兩造不爭執事項（見本院卷第82頁）：
  ㈠被上訴人現仍積欠上訴人借款本金919,345元，及自111年1月
    25日起至清償日止，按年息1.42%計算之利息尚未清償。
　㈡兩造就前項借款訂有下列契約文書：
　⒈於110年8月25日簽立借款金額為95萬元，借款期間自110年8
    月25日起至115年8月25日止，借款利息按中華郵政股份有限
    公司2年期定期儲金機動利率0.845%加年息0.575%機動計息
    （締約時合計為年息1.42%）之借據1紙。
　⒉於110年8月25日簽立借款金額為5萬元，借款期間自110年8月
    25日起至115年8月25日止，借款利息按中華郵政股份有限公
    司2年期定期儲金機動利率0.845%加年息0.575%機動計息（
    締約時合計為年息1.42%）之借據1紙。
　⒊於110年8月25日就前述⒈⒉借款簽立約定書1紙。
五、本件爭點為：系爭借款契約約定之違約金應否酌減？茲將本
    院判斷分述如下：
  ㈠按約定之違約金過高者，法院得減至相當之數額，民法第252
    條固有明定。惟按契約當事人約定之違約金是否過高，應依
    一般客觀之事實、社會經濟狀況、當事人實際上所受損害及
    債務人如能如期履行債務時，債權人可享受之一切利益為衡
    量標準，庶符實情而得法理之平。
　㈡經查：
　⒈依兩造不爭執真正之借據第3條第1、2項約定：「借款利息按
    中華郵政股份有限公司2年期定期儲金機動利率0.845%加年
    息0.575%機動計息（目前合計為年利率1.42%）；嗣後隨中
    華郵政股份有限公司2年期定期儲金機動利率調整而調整，
    並自調整日起，按調整後之年利率計算。」；「借款人如遲
    延還本或付息時，除願就遲延還本部分，自遲延時按本借款
    利率給付遲延利息外，並應就遲延還本部分，及依約定僅付
    息不還本期間之遲延利息部分，本金自到期日起，利息自應
    付息日起，照應還本金或應繳利息約定逾期6個月（含）以
    內者，按本借款利率10%，逾期超過6個月部分，按本借款利
    率20%計付違約金。」等語（見原審卷第15、17頁），可知
    系爭借款契約約定之違約金計算利率，就逾期在6個月以內
    者，係按年利率0.142%；逾期超過6個月部分，係按年利率0
    .284%計算。　
  ⒉又系爭借款契約乃依據經濟部中小企業處「青年創業及啟動
    金貸款要點」及財團法人中小企業信用保證基金「青年創業
    及啟動金貸款信用保證要點」辦理，經借據第6條約定至明
    （見原審卷第15、17頁），參諸青年創業及啟動金貸款要點
    第1點規定，該貸款之目的係在協助青年取得創業經營所需
    資金（見本院卷第45頁）等情，可知系爭借款契約約定之計
    息利率（年息1.42%）已較一般銀行之借貸計息利率為低，
    而被上訴人本應遵期清償借款本息，卻於清償5期本息後，
    未再清償分文，迄今僅清償借款本金80,655元（計算式：1,
    000,000-919,345=80,655），尚不及總借款金額之一成，上
    訴人就被上訴人餘欠未還之借款本金按計息利率之10%、20%
    即年息0.142%、0.284%計收違約金，已屬不高，況今年以來
    ，中央銀行已三度升息共兩碼，及衡諸社會經濟，上訴人因
    未能受償致資金無法運用之損害等一切情事，要難謂系爭借
    款契約約定之違約金過高。被上訴人請求酌減違約金，為不
    足採。
  ㈢從而，上訴人依系爭借款契約第3條第2項約定請求被上訴人
    按本金919,345逾期在6個月以內者（即自111年2月26日起至
    同年8月25日止）依計息利率10%；逾期超過6個月部分（即
    自111年8月26日起至清償日止）依計息利率20%計付違約金
    ，為有理由，是就逾期第1個月應繳違約金109元（計算式：
    919,345×1.42%÷12×10%=108.7，小數點以下四捨五入）於扣
    除原審命上訴人給付1元後，被上訴人應再給付上訴人違約
    金108元，及自次月即自111年3月26日起如附表所示之違約
    金，應堪認定。
六、綜上所述，上訴人依系爭借款契約及消費借貸之法律關係，
    請求被上訴人再給付108元及附表所示之違約金，為有理由
    ，應予准許。原審就前開應准許部分，為上訴人敗訴之判決
    ，尚有未洽，上訴意旨指摘原判決此部分不當，求予廢棄改
    判，為有理由，爰由本院廢棄改判如主文第二項所示。
七、本件事證已臻明確，兩造其餘之攻擊或防禦方法及所用之證
    據，經本院斟酌後，認為均不足以影響本判決之結果，爰不
    逐一論列，附此敘明。
八、據上論結，本件上訴為有理由，依民事訴訟法第450條、第7
    8條，判決如主文。
中　　華　　民　　國　　111 　年　　12　　月　　14　　日
                            民事第六庭    
                                審判長法  官  魏式璧
                                      法  官  郭慧珊
                                      法  官  賴文姍
以上正本證明與原本無異。
本件不得上訴。
中　　華　　民　　國　　111 　年　　12　　月　　14　　日
                                      書記官  曾允志
附表：
編號 據以計算違約金之本金 違約金起迄期間 計算式 1 新臺幣919,345元 自民國111年3月26日起至111年8月25日止 按週年利率1.42%之10%計算 2 新臺幣919,345元 自民國111年8月26日起至清償日止 按週年利率1.42%之20%計算